【裁判字號】    97,訴,752
【裁判日期】    971021
【裁判案由】    強盜
【裁判全文】
臺灣基隆地方法院刑事判決               97年度訴字第752號
公  訴  人  臺灣基隆地方法院檢察署檢察官
被      告  丁○○
                    （另案於臺灣新竹監獄執行中）
選任辯護人  李基益律師
上列被告因強盜案件，經檢察官提起公訴（96年度偵字第5492號
），本院判決如下：
    主  文
丁○○共同以非法方法剝奪人之行動自由，累犯，處有期徒刑壹
年貳月，扣案之折疊刀壹把沒收；又傷害人之身體，累犯，處有
期徒刑陸月。應執行有期徒刑壹年陸月，扣案之折疊刀壹把沒收
。
    事  實
一、丁○○前因違反毒品危害防制條例等案件，分經本院以94年
    度訴字第818 號判決判處應執行有期徒刑8 月及以95年度訴
    字第134 號判決判處有期徒刑7 月確定，上開2 案接續執行
    ，後於民國96年2 月26日執行完畢，猶不知悔悟。
二、緣戊○○前因購車而積欠丙○○新台幣（下同）25萬元，2
    人約定每半年清償5 萬元，並由戊○○開立票面金額5 萬元
    之本票5 紙本票，以及利息計3 萬元之本票1 紙予丙○○。
    而第1 紙本票於96年9 月1 日屆期，戊○○未如期償還5 萬
    元，屢經丙○○催討，戊○○遂於同年9 月17日前往丙○○
    住處償還5 萬元，並改定自同年10月起每月25日償還5000元
    至清償完畢（含利息30000 元）止及日後該筆借款由丁○○
    負責處理。而於同年10月23日上午6 時40分許，丁○○偕同
    乙○○（所犯妨害自由部分，未據起訴）前往戊○○位於基
    隆市○○街190 之22號住處，欲追討前約定於同年10月25日
    應償還丙○○之5000元。惟戊○○表示時間未到而拒絕清償
    5000元，丁○○索債未果，竟基於傷害之犯意，隨即持其所
    有之折疊刀1 把抵住戊○○頸部，並徒手毆打戊○○頭部、
    胸部，斯時，戊○○父親蕭元林在上址3 樓聽見吵鬧聲即下
    樓至客廳查看，蕭元林見狀而欲制止丁○○，丁○○與乙○○竟共同基於妨害自由之犯意聯絡，乙○○即持戊○○家中
    之椅子作勢欲砸蕭元林，並喝令蕭元林不要動，隨即丁○○
    即向乙○○稱：如果還亂動，就拿出包包內之手槍射死他們
    等語，以此方式恫嚇戊○○、蕭元林，致渠等心生畏懼不敢
    亂動而以非法方法剝奪渠等行動自由，隨後丁○○1 手持上
    揭折疊刀抵住戊○○頸部，另1 手伸入戊○○褲袋內取出50
    0 元得手，丁○○以此強暴、脅迫方式妨害戊○○行使其權
    利。隨後，丁○○向戊○○稱錢太少，喝令戊○○湊錢，並
    由丁○○、乙○○架住戊○○駕駛自小貨車外出借錢，計蕭
    元林被剝奪行動自由約10分鐘。嗣戊○○駕車搭載丁○○、
    乙○○，前往台北縣金山鄉○○路176 號金山市場，由戊○○向其弟庚○○借得3000元，以此強暴手段使戊○○行上開
    無義務之事，待戊○○將自小貨車駛離金山市場後，丁○○
    即自戊○○處取得該3000元，迄於同日上午7 時30分至8 時
    左右內某時點，丁○○與乙○○始在基隆市○○街口處下車
    ，計戊○○被剝奪行動自由約1 小時餘，並因此受有前胸10
    .9 公分挫傷、右拇指基底0.3 ×0.3 公分擦傷、左耳0.2 ×
    0.4 公分擦傷之傷害。嗣戊○○返家後報警處理，警員前往
    台縣萬里鄉○○村○○路2 之2 號處拘提丁○○，並扣得其
    所有供本案所用之折疊刀1 把。
三、案經戊○○、蕭元林訴由台北縣政府警察局金山分局報請臺
    灣基隆地方法院檢察署檢察官偵查起訴。
    理  由
壹、證據能力方面：
    按被告以外之人於審判外之言詞或書面陳述，除法律有規定
    者外，不得作為證據，刑事訴訟法第159條第1項固定有明文
    。惟被告以外之人於審判外之陳述，雖不符第159條之1至第
    159 條之4 之規定，而經當事人於審判程序同意作為證據，
    法院審酌該言詞陳述或書面陳述作成時之情況，認為適當者
    ，亦得為證據；當事人、代理人或辯護人於法院調查證據時
    ，知有第159 條第1 項不得為證據之情形，而未於言詞辯論
    終結前聲明異議者，視為有前項之同意，同法第159 條之5
    定有明文。查本案於本院準備程序時，被告及其辯護人就本
    院下列所引被告以外之人於審判外之言詞及書面陳述同意作
    為證據，且迄至本院審理調查證據時，被告及其辯護人就上
    開證據之證據能力亦未爭執，本院審酌該等言詞陳述或書面
    陳述作成時之情況，並無非法取得等不當之情形，且經本院
    於審判期日依法進行證據之調查、辯論，被告於訴訟上之程
    序權，已受保障，依同法第159 條之5 之規定，自有證據能
    力，合先敘明。
貳、認定事實所憑之證據：
    訊據被告丁○○固供承於上揭時、地與乙○○共同前往戊○○住處追討積欠丙○○5000元之債務，當日有拿出折疊刀1
    把，且戊○○有交付3500元等事實不諱，惟矢口否認有傷害
    、妨害自由之犯行，辯稱：當天，伊要求戊○○清償5000元
    時，戊○○不付錢、講話很大聲，並且先衝過來要與伊打架
    ，伊才與戊○○打架，並拿出折疊刀，但伊從來沒有拿折疊
    刀抵住戊○○脖子，當場伊與乙○○也沒有說要拿槍將戊○○、蕭元林射死或限制他們之行動。又伊沒有伸手進入戊○○口袋拿500 元，是戊○○自願拿出來，後來，戊○○自己
    說錢不夠，要去向他弟弟庚○○借錢，伊沒有押他去借錢云
    云。經查：被告上揭時間、地點，對被害人戊○○傷害、妨
    害自由，以及對被害人蕭元林妨害自由之事實，迭據證人即
    被害人戊○○、蕭元林於警詢、偵查及本院審理時（詳96年
    度偵字第5492號偵查卷第43至45頁、第49至51頁、第110 至
    112 頁、本院97年6 月10日審判筆錄第5 至12頁、同年9 月
    23日審判筆錄第7 至11頁），以及證人庚○○於警詢、偵查
    及本院審理時（詳96年度偵字第5492號偵查卷第54、55、15
    2 頁、本院97年6 月10日審判筆錄第13至18頁）、證人己○○於本院審理時（詳本院97年7 月15日審判筆錄第3 、4 、
    6 頁）證述在卷，並互核相符，而按證人戊○○、蕭元林、
    庚○○、己○○與被告間並無糾紛怨隙，衡情應無設詞誣陷
    被告之情事。復佐以證人庚○○迭於警詢、偵查及本院審理
    時證述略以：當時，戊○○一臉驚恐，並說遭被告持刀挾持
    等語（詳96年度偵字第5492號偵查卷第54、55、152 頁、本
    院97年6 月10日審判筆錄第14、15頁），則苟非被害人戊○○親身受害，當無預先製造假象告知證人戊○○上情，並證
    人乙○○於本院審理時亦證述：「（問：被告案發當時進入
    被害人家裡，是否要你控制其他人不要動，如果動的話就要
    開槍？）有講這句話，但是當時沒有槍」、「（問：你剛說
    進去之後，被告說不要動不然要開槍是不是？）他們拉扯過
    程中，被告突然喊槍拿出來……」等語（見本院97年10 月7
    日審判筆錄第9 頁），益證被告當時確有恐嚇被害人戊○○
    、蕭元林如再動會被開槍一事，從而，證人戊○○、蕭元林
    證述渠等當時因被恐嚇致心生畏懼而不敢亂動等語，應屬實
    情。此外，並有財團法人北海岸金山醫院丙種診斷證明書、
    贓物認領保管單各1 紙及扣案之折疊刀1 把足憑。從而，本
    件事證明確，被告所辯無非卸責之詞，不足採信，其犯行堪
    予認定，應依法論科。
、論罪科刑：
    按強盜罪、搶奪罪及恐嚇取財罪，均以意圖為自己或第三人
    不法所有，為主觀之犯罪構成要件，若向人強取、奪取、迫
    使人交付財物，係基於他種目的，如意在索討欠款或用以抵
    償債務，而非出於不法所有之意圖者，縱其行為違法，然與
    強盜、搶奪、恐嚇取財之主觀犯罪構成要件不符，仍應視其
    手段判定是否成立其他罪名。次按刑法第302 條第1 項之妨
    害自由罪，係妨害他人自由之概括規定，故行為人具有一定
    目的，以非法方法剝奪人之行動自由者，除法律別有處罰較
    重之規定（例如略誘、擄人勒贖等罪），應適用各該規定處
    斷外，如以使人行無義務之事，或妨害人行使權利為目的，
    而其強暴脅迫復已達於剝奪人行動自由之程度，即祇成立第
    302 條之罪，不應再依同法第304 條論處。因此，使人行無
    義務之事，或妨害人行使權利之低度行為，應為剝奪人行動
    自由之高度行為所吸收（最高法院70年臺上第3161號判決、
    71年臺上字第1570號判決、71年臺上字第3488號判決參照）
    。又按刑法第302 條第1 項、第304 條及第305 條之罪保護
    之法益均為人之自由，罪質相同，而第302 條第1 項之法定
    刑較其他二者為重，且處罰之範圍包括私行拘禁及以其他非
    法方法剝奪人之行動自由而言，所謂非法方法包括強暴、脅
    迫、恐嚇等情事在內，故以強暴、脅迫使人行無義務之事及
    恐嚇之方法，而非法剝奪他人行動自由，即應依刑法第30 2
    條第1 項論罪，不再論以刑法第304 條及第305 條之罪（參
    見最高法院82年度臺上字第1670號判決意旨）。訊據被告於
    警詢、偵查迄本院審理時均堅詞否認有不法所有之意圖，辯
    稱：伊是受丙○○委託，而於案發當日要向戊○○收取5000
    元之本金等語。查被害人戊○○確積欠丙○○25萬元，業據
    被告、證人戊○○、丙○○於本院審理時證述甚詳。復證人
    戊○○於警詢證述略以：當天被告說是要幫丙○○討債等語
    （詳96年度偵字第5492號偵查卷第45頁），並於本院審理時
    證述略以：被告於案發前有打過2 、3 次電話給伊說要提前
    來收錢，於伊還丙○○50000 元那天（指96年9 月17日），
    丙○○有說以後伊欠的款項全權由被告收取，而且當時丙○○要伊將50000 元交給被告核算，本票也是被告拿還給伊，
    案發當天被告說是丙○○叫他來，被告取走3500元後，還來
    電說餘額46500 元要在96年10月25日還清等語明確（詳本院
    97年6 月10日審判筆錄第5 、7 頁、本院同年9 月23日審判
    筆錄第4 、5 、8 頁），且證人乙○○於本院審理時證述：
    伊當天有聽到被告向戊○○說是幫別人來收錢等語在卷（詳
    本院97年10月7 日審判筆錄第10頁）。從而，被告於案發當
    日前往戊○○住處，意在向戊○○催討積欠丙○○之債務，
    故被告主觀上自無為自己不法所有之意圖，應堪認定。至證
    人丙○○於警詢、偵查及本院審理時均證述伊沒有委託被告
    全權處理該筆債務，如伊有委託被告處理，為何沒有將本票
    交予被告逐月記載清償情形云云，然被告係為證人丙○○向
    戊○○收取債務，業如前述，而被告卻以傷害、妨害自由之
    非法方式收取債務，顯見證人丙○○係為自清始否認有授權
    被告收取債務。又雖證人丙○○未將全數本票交予被告，然
    此屬渠等內部協調事宜，並非代表須將本票交付被告，始得
    認為有授權被告收取債務，是證人丙○○上揭所述，不足為
    採，自難執為被告不利之認定。再者，被告於案發當日係收
    取被害人戊○○之前承諾每月25日償還之5000元本金一節，
    業據被告供述在卷，核與證人丙○○於偵查及本院審理時均
    證述略以：戊○○於96年9 月17日償還第1 張票款50000 元
    後，向伊表示從10月開始，每個月25日要還5000元，等於本
    來半年要還50000 元變成10個月才能還清等語吻合（詳96年
    度偵字第5492號偵查卷第82、134 頁、本院97年6 月10日審
    判筆錄第20、21頁）。雖證人戊○○於本院審理時稱案發當
    天被告是來收取5000元之利息，伊並沒有同意要每月支付50
    00元之利息予丙○○云云。然證人戊○○前於警詢中稱伊簽
    發予丙○○之第2 張面額50000 元本票，是於97年3 月1 日
    才到期，因日期未到，被告要先拿到錢才與被告發生糾紛云
    云（詳96年度偵字第5492號偵查卷第45頁）；惟於偵查中則
    改稱被告當天是來收取每月5000元之利息，伊沒有同意要支
    付云云（詳96年度偵字第5492號偵查卷第109 、110 頁）；
    後於偵查中又改稱略以：96年9 月17日是丙○○提議改成每
    月25日還5000元，伊沒有同意，後來被告就以該條件來向伊
    要錢云云（詳96年度偵字第5492號偵查卷第134 頁）。從而
    ，觀之證人戊○○就被告於案發當日前來收取之5000元究係
    本金？抑或利息，前後所述齟齬，況果如被告於案發當日前
    來收取之5000元為利息，且證人戊○○不同意支付屬實，則
    何以證人戊○○於警詢中未如此陳述，反而陳稱被告是要先
    拿到借款才與之發生糾紛，顯不合常情，復佐以果被告係收
    取利息，何以還會告知餘額46500 元應於同年10月25日償還
    ？稽上各情，證人戊○○所述矛盾，則其稱被告於案發當日
    前來收取5000元屬利息一節，尚難遽採，應以被告及證人丙○○上揭所述為可採。另被告雖將收到之3500元拿去花用，
    而僅剩餘600 元，然此或涉及被告與證人丙○○間之不詳協
    議或係被告有無於收得款項後另涉侵占犯行等，均有可能，
    亦難以被告事後拿去花用，而推定其未受丙○○委託追討債
    務。綜上，被告為索討戊○○積欠丙○○之借款，而以非法
    方式剝奪戊○○、蕭元林之行動自由，且傷害戊○○，核被
    告所為，係犯刑法第302 條第1 項之以非法方法剝奪人之行
    動自由罪及同法第277 條第1 項之傷害罪。被告毆打戊○○
    成傷之傷害犯行，業據檢察官於起訴書犯罪事實欄、證據欄
    內載明，自屬已起訴，雖檢察官未引此部分應適用之法條，
    就已起訴之效力不生影響，應予敘明。被告與乙○○間就妨
    害自由罪部分，有犯意之聯絡及行為之分擔，為共同正犯。
    被告令戊○○交付3500元，主觀上並無為自己不法所有之意
    圖，已如前述，公訴人認此部分係構成刑法第330 條第1 項
    之加重強盜罪，尚有未洽，惟其基本事實同一，本院自應予
    審理，並變更此部分之起訴法條為刑法第302 條第1 項之非
    法剝奪人之行動自由罪。又被告於剝奪被害人戊○○行動自
    由後迄行為終了時止，所為之強制行為（即自戊○○褲袋內
    取出500 元、強令戊○○駕車前往金山市場向其弟弟借款30
    00元），均係為使被害人戊○○清償積欠丙○○之債務，是
    被告於剝奪被害人戊○○行動自由犯行繼續中，所為之強制
    之低度行為，自屬包含於剝奪被害人行動自由高度犯行之同
    一意念中，縱其所為，合於刑法第304 條第1 項之以強暴、
    脅迫使人行無義務之事等情形，仍應視為剝奪行動自由之部
    分行為，附此敘明。被告以一行為同時剝奪被害人戊○○、
    蕭元林2 人之行動自由，為想像競合犯，應從一重之非法剝
    奪行動自由罪論斷。被告前有如上揭事實欄一所載罪刑宣告
    及刑之執行完畢情形，有臺灣高等法院被告前案紀錄表1 份
    附卷可參，其於有期徒刑執行完畢5 年以內故意再犯本件有
    期徒刑以上之罪，為累犯，應依刑法第47條第1 項規定加重
    其刑。被告所犯之妨害自由罪、傷害罪2 罪間，犯意各別、
    行為亦殊，應予分論併罰。爰審酌被告不思以正當管道追償
    債務，竟夥同乙○○以暴力方式索債，並進而為剝奪人之行
    動自由及傷害行為，其惡性非輕，且使被害人戊○○受有事
    實欄所載之傷害，並使被害人戊○○、蕭元林處於恐懼之中
    ，其等對個人自由法益之侵害甚重，暨被告之素行非佳，犯
    後否認犯行等一切情狀，分別量處如主文所示之刑，並定應
    執行之刑。扣案之折疊刀1 把，係被告所有，業據被告於本
    院審理時供述在卷，並經本院認定為供本案犯罪所用之物，
    業如前述，爰依刑法第38條第1 項第2 款規定予以宣告沒收
    。
據上論斷，應依刑事訴訟法第299 條第1 項前段、第300 條，刑
法第28條、第277 條第1 項、第302 條第1 項、第47條第1 項、
第55條、第51條第5 款、第38條第1 項第2 款，刑法施行法第1
條之1 ，判決如主文。
本案經檢察官甲○○到庭執行職務。
中    華    民    國    97    年    10    月    21    日
                  刑事第二庭審判長法  官  陳志祥
                                  法  官  陳伯厚
                                  法  官  黃梅淑
以上正本證明與原本無異。
如不服本判決應於收受本判決後10日內向本院提出上訴書狀，其
未敘述上訴理由者，並得於提起上訴後10日內向本院補提理由書
狀（均須按他造當事人之人數附繕本。）「切勿逕送上級法院」
中    華    民    國    97    年    10    月    21    日
                                  書記官  盧鏡合
附錄本案論罪科刑法條
刑法第277條第1項
傷害人之身體或健康者，處 3 年以下有期徒刑、拘役或 1 千元
以下罰金。
刑法第302條第1項
私行拘禁或以其他非法方法，剝奪人之行動自由者，處 5 年以下
有期徒刑、拘役或3百元以下罰金。


司法院資訊處製作；財團法人民間司法改革基金會備份。
